臺灣板橋地方法院民事判決　　　　　　　99年度小上字第88號
上　訴　人　華山產物保險股份有限公司
法定代理人　清理人財團法人保險事業發展中心
法定代理人　賴清祺
訴訟代理人　謝書豪
被上訴人　　張　森
上列當事人間請求清償債務事件，上訴人對於中華民國99年7月
27日本院板橋簡易庭99年度板小字第1071號第一審判決提起上訴
，經於中華民國100年3月2日言詞辯論終結，本院判決如下：
    主          文
上訴駁回。
第二審訴訟費用新臺幣壹仟伍佰元由上訴人負擔。
    事 實 及 理 由
壹、程序方面：
一、被上訴人經合法通知，未於言詞辯論期日到場，核無民事訴
    訟法第386條各款所列情形，爰依上訴人之聲請，由其一造
    辯論而為判決。
二、又按對於小額程序之第一審裁判之上訴，非以其違背法令為
    理由，不得為之，民事訴訟法第436條之24第2項定有明文。
    本件上訴人提起本件上訴，係以原判決有不適用保險法第53
    條而有判決違背法令之情事存在為由提起上訴，則於形式上
    ，應認為上訴人之上訴程式業已合於前揭法條規定，乃應就
    其上訴之有無理由，予以審究，合先敘明。
貳、當事人之主張：
一、上訴人方面：
    聲明：(一)原判決廢棄。(二)被上訴人應給付上訴人新臺幣（下
    同）90,780元及自民國94年9月29日起至清償日止，按年息8
    .5%計算之利息。
    其陳述除與原判決記載相同者，茲引用之外，補稱：
（一）被上訴人於91年9月11日向訴外人安泰商業銀行股份有限
      公司（下稱安泰銀行）貸款300,000元，並由上訴人為保
      險人，有貸款申請書、本票可證（附件一），因被上訴人
      逾期未繳納，上訴人於94年9月29日依保險契約受理安泰
      銀行97,557元之保險理賠，後安泰銀行對被上訴人債權移
      轉讓與上訴人，有賠款接受書、消費者貸款信用保險賠款
      收據暨債權移轉證明可證（附件二）。本件為金錢請求，
      惟餘額尚未履行，依保險法第53條第1項規定，上訴人於
      賠償金額內得向被上訴人請求償還。
（二）按原審判決書之事實及理由第2項所言，訴外人安泰銀行
      於99年4月23日出具之清償證明書係載明：借戶張森（即
      被上訴人）於91年3月11日向本行辦理信用貸款，貸款金
      額共計30萬元，本筆貸款（帳號：000000000000-0000000
      ）於94年11月21日，業已全數清償特此證明各等語。縱其
      上所述，僅得認定訴外人安泰銀行業對被上訴人無債權可
      供追索，其因被上訴人滯於繳納貸款後，訴外人安泰銀行
      逕依其向上訴人投保之消費者貸款信用保險（保單號碼03
      01字第91CLC00078）向上訴人辦理理賠，上訴人於94年9
      月29日受理訴外人安泰銀行之保險理賠，賠付款項上訴人
      於94年11月21日匯入訴外人安泰銀行之指定帳戶（安泰銀
      行中崙分行，帳號00000000000000），此有賠款理算書為
      證（附件三）。承上所言，訴外人安泰銀行前所借貸給被
      上訴人之款項，確實業已清償完畢，惟訴外人安泰銀行所
      受之清償款中，卻其中有上訴人於94年11月21日依據與訴
      外人安泰銀行所簽訂之消費者貸款信用保險所出險之賠付
      款，依據保險法第53條規定，上訴人當得向被上訴人請求
      償還。惟原審未為明察此一保險理賠之事實暨上訴人於庭
      上所釋明之債之可分性，而逕為裁判，顯使上訴人權益受
      損。
（三）本件原判決據訴外人安泰銀行所開立清償證明書遽加論斷
      ，對於上訴人所提保險法第53條代位權一事卻未加論處，
      又就上訴人於辯論庭上所陳述，訴外人安泰銀行於收取上
      訴人所賠付之消費者貸款信用保險賠償金後，該債權業已
      移轉至上訴人，訴外人安泰銀行當非本案債權人，殊有不
      適用最高法院86年台上字第985號判例之違背法令，謹具
      體陳述上訴理由如后：
  １、按上訴人與訴外人安泰銀行為一保險契約關係，訴外人安
      泰銀行於保險事故發生後，即由上訴人依據與訴外人安泰
      銀行所簽定之保險契約進行相關賠付動作，本案即為訴外
      人安泰銀行受有被上訴人未繳納信用貸款一事，訴外人安
      泰銀行依據與上訴人簽訂之消費者貸款信用保險要求上訴
      人辦理出險理賠，上訴人亦於94年11月18日匯款至訴外人
      安泰銀行指定賠款帳戶，依最高法院86年台上字第985號
      判例，保險事故發生，被保險人（即訴外人安泰銀行）對
      第三人（即被上訴人）有損害賠償請求權者，於保險人（
      即上訴人）於履行其保險賠償義務後，其請求權當然移轉
      於保險人，被保險人於受領保險給付之範圍內，對第三人
      之債權既已喪失，則其與第三人縱有和解或拋棄情事，亦
      不影響保險人因保險給付而取得之代位權。
  ２、現訴外人安泰銀行94年8月27日向上訴人提出理賠申請書
      （證物二：理賠申請書），經上訴人理算後，於94年11月
      18日賠付訴外人安泰銀行（證物三：賠款理算書），並有
      訴外人安泰銀行所開立之賠款接受書及消費者貸款信用保
      險賠款收據暨債權移轉證明書（證物四），顯見上訴人業
      依保險法第53條規定，於94年11月18日賠付後，即取得代
      位權。
  ３、綜上所述，上訴人業已依保險法第53條取得代位權，不因
      訴外人安泰銀行所開立之清償證明而有所影響上訴人因保
      險給付而取得之代位權。
（四）證據：除援用第一審所提證據外，補提安泰商業銀行軍公
      教人員貸款申請書、本票、賠款接受書、消費者貸款信用
      保險賠款收據暨債權移轉證明書、太平產物保險股份有限
      公司賠款理算書、戶籍謄本、理賠申請書等影本為證據。
二、被上訴人方面：被上訴人經合法通知，未於言詞辯論期日到
    場，亦未提出準備書狀作何聲明或陳述。
參、得心證之理由：
一、本件被上訴人於原審起訴主張被上訴人張森於91年9月11日
    向訴外人安泰銀行，貸款30萬元，並由原告為保險人，因被
    上訴人逾期未按時清償貸款，上訴人於94年1月29日依保險
    契約賠償訴外人安泰銀行（起訴狀內誤寫為新光銀行）97,5
    57元，之後訴外人安泰銀行對被上訴人之債權移轉讓與上訴
    人，又上訴人併以支付命令繕本及債權移轉證明書之送達，
    為對被上訴人提示並為債權移轉之通知，而主張依民法第29
    7條第1項、第2項之規定，及依消費借貸及債權移轉之法律
    關係提起本件訴訟，請求被上訴人應給付其告90,780元及自
    94年9月29日起至清償日止，按年息8.5%計算之利息等情。
    被上訴人於原審則對於其曾向訴外人安泰銀行借貸30萬元之
    事實並不爭執，惟抗辯稱其已經全部清償完畢等語。則本件
    關於上訴人主張被上訴人前曾向訴外人安泰銀行借貸30萬元
    之事實，乃兩造不爭執之事實，且有上訴人於原審提出之安
    泰商業銀行軍公教人員貸款申請書、本票等影本附本院98年
    度司促字第56761號民事卷內可參，則上訴人此部分主張應
    堪信為真實。
二、至於被上訴人抗辯其業已將其向訴外人安泰銀行借貸之30萬
    元全部清償完畢一節，固據被上訴人提出訴外人安泰銀行中
    崙分行於99年4月23日所出具之清償證明書為證據，依據該
    清償證明書記載，被上訴人係於94年11月21日將前揭貸款全
    數清償完畢，此有安泰銀行中崙分行99年4月23日清償證明
    書及交易明細表在卷可參（見原審卷第13至15頁），被上訴
    人上開抗辯固非無據；惟依上訴人於原審所提出之理賠申請
    書影本所載，訴外人安泰銀行係於94年8月29日以「申貸人
    已失聯，室內電話無人接聽，手機已暫停使用」等為由，向
    上訴人申請依消費者貸款信用保險契約，請求理賠97,557元
    ，上訴人前身太平產物保險股份有限公司（以下均僅簡稱為
    上訴人）於94年8月30日收件，此有該理賠申請書影本附於
    原審卷內可參（見原審卷第19頁），經上訴人於94年11月18
    日賠付訴外人安泰銀行97,557元（賠款接受書係記載94年9
    月29日，但依上訴人公司之賠款理算書係於94年11月18日付
    訖，見本院卷第34、35頁），則上訴人主張其業已依保險契
    約賠付訴外人安泰銀行97,557元一節，亦非全無依據；然依
    前揭由訴外人安泰銀行出具之消費者貸款信用保險賠款收據
    暨債權移轉證明書第5項記載：「此賠款收據暨債權移轉證
    明書，於本行受領前開賠款時，始發生效力。」，故其債權
    倘有移轉之事實，其時間應為訴外人安泰銀行實際受領上訴
    人給付保險金之94年11月18日。
三、按「被保險人因保險人應負保險責任之損失發生，而對於第
    三人有損失賠償請求權者，保險人得於給付賠償金額後，代
    位行使被保險人對於第三人之請求權；但其所請求之數額，
    以不逾賠償金額為限。」，保險法第53條第1項定有明文；
    又按「債權之讓與，非經讓與人或受讓人通知債務人，對於
    債務人不生效力。但法律另有規定者，不在此限。」、「債
    務人於受通知時，所得對抗讓與人之事由，皆得以之對抗受
    讓人。」，民法第297條第1項、第299條第1項亦分別規定甚
    明；再按「被保險人因保險人應負保險責任之損失發生，而
    對於第三人有損失賠償請求權者，於保險人履行賠償之義務
    後，其損失賠償請求權於賠償金額範圍內，即當然移轉於保
    險人，並於被保險人或保險人通知該第三人時，對於該第三
    人發生效力。」，亦有最高法院88年台上第1901號判決要旨
    可參；「按民法係保險法之補充法，保險法無規定者，自應
    適用民法有關之規定。保險法第五十三條第一項所定之『保
    險人代位權』，固屬法律規定之債權移轉，無待乎被保險人
    另為移轉行為，惟其為『債之移轉』之性質究無不同，故保
    險人依該條項規定代位行使被保險人對於第三人之損害賠償
    請求權時，該第三人即得適用民法第二百九十九條第一項規
    定，援引其於受通知時所得對抗被保險人之事由，對抗保險
    人。」，此有最高法院89年台上第1853號判決要旨可資參照
    ；是以，保險人依保險法第53條第1項規定之代位權所取得
    原為被保險人之債權者，固屬於法定移轉，無待原債權人即
    被保險人另為移轉之行為，即可發生債權移轉之效力，惟其
    對於債務人之效力，仍應至債權之讓與人或受讓人將債權移
    轉之事實通知債務人後，始對債務人發生效力，故於本件中
    ，倘上訴人因依保險契約關係而將保險金給付與訴外人安泰
    銀行，則訴外人安泰銀行對於其債務人即本件被上訴人之債
    權即應移轉予上訴人。
四、又查，被上訴人向訴外人安泰銀行所借貸之前揭借款，訴外
    人安泰銀行係於94年7月14日將該筆貸款轉為催收帳款，當
    時未清償餘額為102,557元，但於94年8月12日因轉帳而受償
    2,807元，使該筆貸款之未償餘額為97,557元，訴外人安泰
    銀行乃於94年8月29日向上訴人申請保險理賠，上訴人於94
    年8月30日收件，業如前述，但前揭被上訴人對於訴外人安
    泰銀行之貸款帳戶卻分別於94年10月13日以轉帳方式清償5,
    000元，94年11月7日以轉帳方式清償5,000元，94年11月21
    日再以轉帳方式清償剩餘借款及利息、違約金等，此有前揭
    交易明細表附於原審卷內可參（見原審卷第14至15頁），而
    被上訴人向訴外人安泰銀行貸款之帳戶帳號為000000000000
    -00號，有前揭訴外人安泰銀行出具之清償證明書可據，然
    依上訴人提出之賠款理算書記載之理賠對象為安泰商業銀行
    消金管理部，匯款帳戶為「安泰商銀中崙00000000000000」
    ，匯款金額為97,557元（見本院卷第34頁），與前揭被上訴
    人向訴外人安泰銀行貸款之帳戶帳號、入帳時間及金額均不
    相同，上訴人又未舉證證明前述被上訴人向訴外人安泰銀行
    貸款之帳戶內分3次將欠款餘額清償完畢之款項，乃係由上
    訴人所匯入之款項轉銷者，上訴人又係一次匯款97,557元，
    而非先撥付2次各5,000元之款項，難以遽認上訴人所匯給訴
    外人安泰銀行之餘額97,557元即用以清償被上訴人對於訴外
    人安泰銀行之欠款餘額97,557元，則不論前述被上訴人向訴
    外人安泰銀行貸款之帳戶所收到3次將欠款全部清償之款項
    之來源為何，但其款項既然難以認為係由上訴人所理賠與訴
    外人安泰銀行之款項，乃無從認定確係由上訴人代為清償之
    事實；則被上訴人對於訴外人安泰銀行之欠款既非由上訴人
    因給付保險金而清償，則上訴人雖將保險金給付與被保險人
    即訴外人安泰銀行，仍不能取得訴外人安泰銀行對於被上訴
    人之債權。再者，保險人因依保險法第53條第1項規定而取
    得之代位權，仍屬於債權移轉之性質，對於債務人仍應負通
    知之義務，否則對於債務人並不生效力，亦即倘債務人於不
    知債權業已移轉之狀況下，仍對於原債權人為清償，並經原
    債權人受領者，仍生清償之效力，本件縱認為上訴人理賠與
    訴外人安泰銀行之保險金，於其實際撥付保險金與被保險人
    即訴外人安泰銀行之94年11月18日時，仍就被上訴人當時欠
    款餘額87,557元（見前揭交易明細表）發生法定債權移轉之
    效力，但因前揭債權之讓與人或受讓人即訴外人安泰銀行或
    上訴人均未將債權移轉之事實通知債務人即被上訴人，上訴
    人且至98年12月18日聲請對被上訴人核發支付命令時，始於
    聲請狀中主張併以支付命令聲請狀之繕本及債權移轉證明書
    之送達作為對債務人即被上訴人為債權移轉之通知，可見被
    上訴人於訴外人安泰銀行已經向上訴人申請理賠時，仍不知
    悉債權有移轉之事實存在，而使被上訴人仍對訴外人安泰銀
    行為清償，且經訴外人安泰銀行受領，自應發生清償之效力
    。從而，被上訴人抗辯其業已將其向訴外人安泰銀行所借貸
    之款項全數清償一節，應屬可採。則縱訴外人安泰銀行因接
    受上訴理賠之保險金而應使其對於被上訴人之債權移轉予上
    訴人，但依民法第299條第1項規定，債務人即被上訴人仍得
    對債權之受讓人即上訴人主張前揭債權業已因清償而消滅，
    上訴人自不得再向被上訴人請求清償。
五、綜上所述，本件上訴人主張其對於被上訴人尚有其自訴外人
    安泰銀行所讓與之債權等情，並無足採，被上訴人抗辯其已
    經將其對於訴外人安泰銀行之債務全數清償完畢一節，尚屬
    可採。是則上訴人主張被上訴人應給付其積欠之借款90,780
    元及自94年9月29日起至清償日止按年息8.5%計算之利息，
    乃屬無理由，不應准許。原審為上訴人敗訴之判決，並無不
    合。上訴意旨指摘原判決不當，求予廢棄改判，為無理由，
    應予駁回。
肆、本件事證已臻明確，兩造其餘主張及攻擊防禦方法與證據，
    經本院斟酌後，與本件判決結果已不生影響，故不一一論列
    ，附此敘明。
伍、本件第二審訴訟費用應依民事訴訟法第436條之19第1項確定
    其數額為新臺幣1,500元，應由上訴人負擔。
陸、結論：本件上訴為無理由，依民事訴訟法第385條第1項前段
    、第436條之32第2項、第449條第1項、第78條、第436條之
    19第1項，判決如主文。
中    華    民    國   100    年    3     月    16    日
            民事第一庭  審判長法  官  李世貴
                              法  官  黃信樺
                              法  官  許瑞東
以上正本證明與原本無異
本判決不得上訴
中    華    民    國   100    年    3     月    16    日
                              書記官  李淑卿